【裁判字號】    94,訴,257
【裁判日期】    951122
【裁判案由】    確認派下權存在等
【裁判全文】
臺灣嘉義地方法院民事判決               94年度訴字第257號
原      告  丙○
訴訟代理人  何志揚律師
訴訟代理人  國慶律師
複代理人    甲○○
            乙○○
            張志偉律師
被      告  未○○
            子○○
            午○○
            宇○○
            宙○○
            癸○○
            地○○
            申○○
            酉○○
            辰○○
            丁○○
            亥○○
            天○○
            寅○○
            巳○○
            庚○○
            辛○○
            己○○
            卯○○
            丑○○
            壬○○
                      30巷1.
            戊○○
            戌○○
上列當事人因確認派下權存在事件，本院於95年11月8日辯論終
結，判決如下：
    主  文
原告之訴駁回。
訴訟費用由原告負擔。
    事  實
一、原告方面：
  （一）聲明：請求確認原告對賴三合、賴文祭祀公業之派下權
        存在，訴訟費用由原告負擔。
  （二）陳述：
      1.系爭祭祀公業係「積建顯祖配享中龕諸公神主」所載40
        位祖先所設立，系爭賴三合、賴文祭祀公業，係山蓮賴
        氏始祖賴文公之後裔四大房（即長房存誠公、次房存信
        公、三房存健公、四房存貞公）子孫，為祭祀始祖賴文
        公及歷代四大房祖先之神龕祿位而設立，有附卷之「賴
        文公祭祀公業定款」第2條規定：「本業清朝嘉慶壬戌年
        間集諸羅縣大溪厝鄉里賴姓宗親每丁喜出六八銀貳元插
        爐既設祭祀祖先賴文頂公。頂公是本妻子孫後裔下公是
        妾之後裔也。賴文有四大房子孫。大房喜出丁份是壹佰
        陸拾玖丁。次房喜出丁份是捌丁。三房喜出丁份是伍百
        零伍丁。肆房喜出丁份是壹佰肆拾柒丁。共捌百貳拾玖
        丁份額賴文後裔派下員共同投資組織。」；及第3條規
        定：「本業以基本財產所收入利益金設施下記項目。甲
        、崇祀賴文山蓮派始祖及後裔四大房子孫神龕祿位」等
        語可證。而上開四大房子孫，依賴文祭祀公業祠堂供奉
        之「積建顯祖配享中龕諸公神主」所載共有40位，有山
        蓮賴氏族譜、照片、嘉義地方法院69年度認字第318號
        認證書可證。足證系爭祭祀公業係「積建顯祖配享中龕
        諸公神主」所載40位祖先所設立甚明。
      2.原告係系爭祭祀公業設立者之男性子孫原告之先祖即第
        三房第14世「己公」係「積建顯祖配享中龕諸公神主」
        所載40位祖先之一，而原告係己公之子孫（己公－巖公
        －苞公－生棟公－仁公－笑公－清淇公－原告），有山
        蓮賴氏族譜22、23、24、25、26、28、31、35、41、72
        、73、74頁、日據時期及現在戶籍謄本可證，足見原告
        確為系爭祭祀公業之派下員無疑。
      3.最高法院94年度台上字第372號判決之既判力，不及於
        本案，按判決之既判力，只及於受判決之當事人或訴訟
        繫屬後為當事人之繼受人為原則。蓋判決係基於當事人
        之言詞辯論為之，且其勝訴多依當事人之訴訟行為（如
        主張及舉證方法等）判定之，故不宜將其既判力擴張至
        未參與訴訟之他人，所謂當事人，乃指判決所確立訴訟
        標的之對立（雙方）當事人而言。又按最高法院19年上
        字第278號判例意旨亦謂：「訴訟法上所謂一事不再理
        之原則，乃指同一事件已有確定之終局判決者而言。其
        謂同一事件，必同一當事人就同一法律關係而為同一請
        求，若此三者有一不同，即不得謂為同一事件，自不受
        確定判決之拘束」。經查原告丙○並非最高法院94年度
        台上字第372號判決之當事人，亦非前開訴訟繫屬後為
        當事人之繼受人，揆諸前開說明，本件訴訟不受該確定
        判決之拘束。
      4.根據賴文祭祀公業定款影本及祭祀公業賴文、賴三合公
        派下總會決議書影本，原告之先祖賴惠漳為管理人，賴
        炎山為監察人，故原告當然為賴文、賴三合祭祀公業之
        派下員。
  （三）證據：提出最高法院94年台上字第372號判決影本、積
        建顯祖配享中龕諸公魂魄照片影本1份、山蓮賴氏族譜
        及日據時代與現在之戶籍謄本影本各1份、賴文祭祀公
        業定款影本1份、嘉義地方法院69年認證字第318號認證
        書影本、祭祀公業賴文、賴三合公派下總會決議書影本
        。
二、被告方面：
  （一）聲明：被告未於言詞辯論期日到場，惟具狀表示駁回原
        告之訴，訴訟費用由原告負擔。
  （二）陳述：
      1.最高法院94年度台上字第372號判決已確認被告為本件
        賴文祭祀公業之派下員，與該案對造當事人賴委志並非
        派下員，則與賴委志同支宗親之原告自非派下員。
      2.賴文係被告之第17世祖賴五行、賴定、賴董之堂兄弟（
        同祖父賴真），被告所供奉之神主牌，最早為15世祖賴
        真（屬山蓮第4支），賴真有4子，即第16世祖賴甲、賴
        田、賴入、賴天賜（與族譜一致），彼等各有一子，依
        序為賴五行、賴文、賴定、賴董為第17世祖；第17世祖
        4人自大陸相偕渡海來臺謀生，定居嘉義市大溪厝，共
        同胼手胝足，從事農耕，嗣賴文不幸年僅39歲而亡，雖
        已婚但無後嗣。賴董、賴五行及賴定，有感於賴文為堂
        兄弟關係 ，且相偕遠自大陸來臺謀生，共創基業，情
        逾手足，憐其早年而逝無嗣，香煙斷絕，乃由賴董為發
        起人，與賴五行、賴定及其子孫等約在道光4年間（西元
        約1824年）共同設立「祭祀公業賴文」，購置祭祀公業
        田地，以其孳息祭拜賴文，此為「祭祀公業賴文」設立
        之由來，祭祀地點原為嘉義市柴頭港堡大溪厝莊603番
        地，現改為嘉義市大溪里大溪厝336號（賴崑公厝）。
      3.祭祀公業賴三合係由三合公（即賴定、賴五行、賴董等
        三房之合稱）之第19、20世子孫所共同設立，設立地點
        為「嘉義市大溪里大溪厝91號」。設立目的係為追思遙
        祭大陸穎川賴氏高曾祖以及山蓮4大支第1世祖友文公，
        以至14世歷代祖先（祠堂所供祭18面神主牌即是），俾
        後代子孫慎終追遠而明歷代祖先之流傳並維香火之不墜
        。祭祀公業賴文及祭祀公業賴三合係不同產業之祭祀公
        業，因產業均在嘉義，故共同管理而已，茲因賴三合公
        業祀田不多，租金少，不足應付平時祭祀之費用，而
        賴文公業祀田多，租金收入較大，故賴三合公業所設立
        之祠堂祭祀及修繕等一切費用，均由賴文公業之公金支
        付（如修繕祠堂等費用收據均列有賴文公字樣以證明
        係賴文公業公款支付）。惟賴三合公業之派下員與賴文
        公業之派下員均非屬山蓮第3支（即原告所屬支系）甚
        明。
      4.祭祀公業賴文記（六合公），其產業均在台中縣龍井鄉
        ，又係另一獨立之祭祀公業，與祭祀公業賴文無涉，業
        經最高法院判決確定。另原告所舉之「賴文公業規條約
        憑」、「賴文祭祀公業定款」、「公業定款」、「祭祀
        公業賴文章程」等與祭祀公業賴文相關之文件，業經台
        灣高等法院台南分院暨最高法院認為不實確定，原告又
        以上開事證據為主張，實無理由。再按祭祀公業之享祀
        人，不應限於設立人自己之祖先，若有值得享祀之人，
        自可為供支付祭祀費用而設立獨立財產，故祭祀公業享
        祀人之子孫不一定是派下員（參台灣民事習慣調查報告
        第713頁），惟派下權亦屬身分權之一種，原則上，祭
        祀公業之設立人及其承繼人全部均得為派下，除非公業
        之規約或習慣另有規定，則原告僅以祠堂牌位係供俸山
        蓮4大支第1世祖友文公，以至14世歷代祖先（即賴三合
        祠堂所供祭18面神主牌）即主張其為賴文祭祀公業之派
        下員，亦有事證不足之虞，原告應再舉證證明之。
  （三）證據：提出地籍謄本24份、最高法院94年台上字第372
        號判決民事判決影本1份、台灣高等法院台南分院91再
        更（四）字號第1號民事判決影本1份。
三、依職權調閱本院70訴第1113號民事卷宗及上訴全部卷證（含
    台灣高等法院台南分院71年訴字第1130號、73上更（一）字
    第196號、75重上更（二）字第8號、76重上更（三）字第9
    號民事卷宗、最高法院73年台上字1720號、75年台上字154
    號、75年台上字2490號民事卷宗）；台灣高等法院台南分院
    76再46號民事卷宗及上訴全部卷證（含台灣高等法院台南分
    院78再更（一）字第1號、84再更（二）字第1號、88再更（
    三）字第3號、91再更（四）字第1號民事卷宗、最高法院78
    年台上字60號、83年台上字3275號、88年台上字1954 號、
    91年台上字402號、94年台上字372號）；台灣高等法院台南
    分院94再5號民事卷宗及上訴全部卷證（含最高法院95台再
    字第23號、95台上字第1311號民事卷宗）。
    理  由
一、本件被告未於言詞辯論期日到場，核無民事訴訟法第386條
    各款所列情形，爰依原告之聲請，由其一造辯論而為判決。
二、按訴狀送達後，原告不得將原訴變更或追加他訴，但經被告
    同意者、擴張或減縮應受判決事項之聲明者，及該訴訟標的
    對於數人必須合一確定時，追加其原非當事人之人為當事人
    者，不在此限，民事訴訟法第255條第1項第1、3、5款分別
    定有明文。又被告於訴之變更或追加無異議，而為本案之言
    詞辯論者，視為同意變更或追加，亦為同條第2項所明定。
    經查原告起訴時列被告未○○及嘉義市西區區公所為被告，
    嗣後撤回被告嘉義市西區區公所部分，並經嘉義市西區區公
    所同意，於法並無不合，應予准許，故嘉義市西區區公所已
    非本件訴訟之被告，先予敘明。另查原告於起訴狀請求確認
    原告對賴三合、賴文祭祀公業土地之派下權存在，及確認被
    告未○○對賴三合、賴文祭祀公業土地之派下權不存在，嗣
    後撤回後者聲明，並將前者聲明擴張為確認原告對賴三合、
    賴文祭祀公業之派下權存在，於法並無不合，亦應准許。而
    本件訴訟須被告全體合一，則原告於訴訟中追加除被告未○
    ○以外之被告，依法仍應予准許。
三、本件原告主張為賴三合、賴文祭祀公業之派下員，並提出積
    建顯祖配享中龕諸公魂魄照片影本1份、山蓮賴氏族譜及日
    據時代與現在之戶籍謄本影本各1份、賴文祭祀公業定款影
    本1份、本院69年認證字第318號認證書影本、祭祀公業賴文
    、賴三合公派下總會決議書影本為證，被告則否認原告為該
    祭祀公業之派下員，並主張最高法院94年度台上字第372號
    確定判決已確認被告為本件賴文祭祀公業之派下員，與該案
    對造選定當事人賴委志並非派下員，則與賴委志同支宗親之
    原告自非派下員。則本件之爭點在於原告是否確為賴三合、
    賴文祭祀公業之派下員？及前案判決是否對原告亦有既判力
    ？分敘如下：
四、經查原告提出之賴文祭祀公業定款第1條：「本業稱為賴文
    頂公祭祀公業。」，第3條甲款：「崇祀賴文山蓮派始祖及
    後裔四大房子孫神龕祿位」，則原告主張之該公業究系「賴
    文」或「賴文頂」祭祀公業已有疑問，且由原告提出之族譜
    第1世為「友文公」，並經本院認證之龕諸公魂魄照片，始
    祖為友文賴公，與「賴文」或「賴文頂」又有不同，則原告
    主張為賴三合、賴文祭祀公業之派下員，即有疑問，且查原
    告提出之賴文祭祀公業定款第4條稱辦事處在嘉義市大溪厝
    374 號，與本院認證族譜之地址為嘉義市大溪厝91號，亦有
    不同，難認兩者為相同。況「賴三合」祭祀公業與「賴文」
    祭祀公業，依據被告所提出之地籍謄本（本院卷二第57至80
    頁），係分屬2個不同之祭祀公業，而原告所提出賴文祭祀
    公業定款，並無法證明其為賴三合祭祀公業之派下員，雖原
    告主張祭祀業賴文、賴三合公派下總會決議書中有原告之先
    祖賴惠漳為管理人、先祖賴炎山為監察人，故原告當然為派
    下員，惟查賴惠漳在前案中已坦承為日據時代之假管理人，
    即日據時期之祭祀公業，除管理人外尚有所謂假管理人之制
    度，假管理人為臨時補缺機關，於管理人全部出缺，或管理
    人有數人而其中一人或數人出缺時予以選任，通常於祭祀公
    業與他人涉訟時為之，是以本院36年非字第2號民事裁定，
    係因祭祀公業賴文及賴三合兩公業於當時，管理人均告死亡
    ，一時無法推選管理人，賴惠漳為權宜計，而以其本人及賴
    錦標、賴益烈、賴寅、賴甲戍等人為關係人，向法院聲請裁
    定為假管理人代行職務而已（見台灣高等法院台南分院91再
    更（四）字號第1號民事判決），是經法院所裁定之假管理
    人賴惠漳，並不足以證明原告為系爭公業之派下員，而賴炎
    山擔任監察人，亦無從推論原告為賴三合、賴文祭祀公業之
    派下員。
五、縱認原告所提出之族譜第1世之「友文公」即賴三合、賴文
    祭祀公業中之「賴文」，惟查原告主張其父為賴清淇，祖父
    為賴笑，曾祖父為賴仁，有戶籍謄本及日據時代戶籍謄本可
    證，然查原告主張其為第21世，而所提出之族譜，第19 世
    僅有「永笑」之記載，第18世僅有「盛仁」之記載，該「永
    笑」及「盛仁」，並無法直接推論為原告之祖父及曾祖父，
    況該族譜第20世並無賴清淇之記載，又如何推論原告為該友
    文公之後代，從而原告起訴請求確認為賴三合、賴文祭祀公
    業之派下員，即無理由，縱退萬步言之，原告係「友文公」
    之後代，惟查原告之父賴清淇在最高法院94年度台上字第
    372號判決之前審判決，本為當事人，嗣後選定訴外人賴委
    志為當事人，並參加訴訟（見台灣高等法院台南分院88年再
    更（三）字第3號判決），則依據民事訴訟法第401條第2項
    規定，前案判決對賴清淇亦為有效，而賴清淇於90年8月27
    日死亡，有原告提出之戶籍謄本可按，原告為其繼承人，賴
    清淇既非賴文祭祀公業之派下員，原告為賴清淇之子，自非
    該祭祀公業之派下員。
六、原告又陳稱與最高法院94年度台上字第372號判決中之上訴
    人賴委志為同支宗親，賴委志為上開族譜第21世等情，而賴
    委志係針對台灣高等法院台南分院91再更（四）字號第1號
    民事判決提出上訴（該案中確認被告為賴文祭祀公業之派下
    員，而確認賴委志並非該祭祀公業之派下員），並遭最高法
    院上訴駁回，則賴委志既非賴文祭祀公業之派下員，故原告
    自不可能為該祭祀公業之派下員，再查原告陳稱該族譜及規
    約係從「賴文記」祭祀公業而來，與賴三合、賴文祭祀公業
    又有不同，而賴委志因將賴公文記祭祀公業規約加以變造，
    冒充賴文祭祀公業原始規約，亦遭判刑確定，有台灣高等法
    院台南分院院83年度上更 (二)字第276號、最高法院84年度
    台上字第5888號刑事判決各1份可稽（見該院91再更（四）
    字號第1號民事卷宗 (二)第129頁），則原告所提出之賴文
    祭祀公業定款真實性已有可疑，況該賴文祭祀公業定款又未
    有派下員簽名蓋章，效力自有疑問。再查賴委志於前案中亦
    提出民國36年3月2日之「賴文祭祀公業定款」證物，且該定
    款第3條第1款：「崇祀山蓮始祖諱友文賴公並祖妣慈惠賴媽
    黃氏之神龕祿」（見台灣高等法院台南分院91再更（四）字
    號第1號卷），與原告提出之賴文祭祀公業定款，日期相同
    ，內容居然不同，顯與常理有違，原告既稱與賴委志係為同
    支宗親，關於賴文祭祀公業竟然可提出2份不同之祭祀公業
    定款，益證原告提出之賴文祭祀公業定款之真實性大有疑問
    ，無從以該定款認定原告為賴三合、賴文祭祀公業之派下員
    ，從而原告之訴為無理由，應予駁回。
七、本件判決基礎已臻明確，兩造其餘攻防方法及訴訟資料經本
    院審酌後，核與判決不生影響，無逐一論列之必要，亦併此
    敘明。
八、據上論結，原告之訴為無理由，依民事訴訟法第78條判決如
    主文。
中    華    民    國    95    年    11    月    22     日
                  民一庭法  官  林世芬
以上正本係照原本作成
如對本判決上訴須於判決送達後20日內向本院提出上訴狀
中    華    民    國    95    年    11    月    22    日
                            書記官  許龍崑


司法院資訊處製作；財團法人民間司法改革基金會備份。
